【裁判字號】    90,簡上,259
【裁判日期】    900914
【裁判案由】    確認本票債權不存在
【裁判全文】
臺灣臺中地方法院民事判決  九十年度簡上字第二五九號
    上  訴  人  甲○○
    法定代理人  陳澋陽
右當事人間請求確認本票債權不存在事件，上訴人對於中華民國九十年五月二十四日
本院沙鹿簡易庭第一審判決（九十年度沙簡字第三一號）提起上訴，本院判決如左：
    主      文
原判決關於就如附表所示之本票確認票權權利不存在之金額超過新台幣肆拾捌萬元部
分，及訴訟費用負擔之裁判，均廢棄。
右廢棄部分，被上訴人在第一審之訴駁回。
其餘上訴駁回。
第一、二審訴訟費用由上訴人負擔百分之二十，餘由被上訴人負擔。
    事      實
甲、上訴人方面：
一、聲明：求為判決(1)原判決廢棄，(2)被上訴人在第一審之訴駁回。
二、陳述：除與原審判決書所載者相同茲予引用外，補稱：
（一）按證人陳玠志自承，建物是我蓋的，掛晉佶建設有限公司（下稱晉佶公司）之
      名字，查本件標的物之出賣人為晉佶建設有限公司負責人陳麗敏，為原審之訴
      訟代理人，並為被上訴人之負責人陳澋陽之女，與渠等間有合建房屋之股東關
      係，在遇其公司與外界有糾紛時，其所為之證詞會有所偏頗，而失其證言之客
      觀性，況其所為證詞與另一證人藍琇鳳之證詞南轅北轍，更應詳就證詞之真實
      性，然原審竟未審究其與被上訴人間之關係，而棄具客觀身分之證人藍琇鳳代
      書之證詞不用，而採信證人玠志及被上訴人之證詞及主張，上訴人自有不服。
（二）次按民法第九十八條規定：「解釋意思表示，應探求當事人之真意，不得拘泥
      於所用之辭句」，又解釋當事人之契約，應以當事人立約時當時之真意為準，
      而真意何在，又應以過去事實及其他一切證據資料為斷定之標準，不能拘泥文
      字致失其真意，原審未客觀審究事實，竟苛求代書藍琇鳳於契約第三條既約定
      抵償五百萬元其中之三百萬元，更應註明「係抵償鈦田公司積欠被告五百萬元
      之究竟多少債務為是」，如此主觀臆測證人藍琇鳳所言證詞係事後證稱並非全
      部充抵債務，而于以採信，實有違誤。
（三）再者，被上訴人既主張「當初講好房子過戶給被告（即上訴人）抵償債務完全
      清償」，且買賣契約書所示三件不動產經約定其買賣價款為五百萬元，與被上
      訴人積欠上訴人之債務相當，顯見簽署買賣契約之目的即在以上開不動產為代
      物清償，若此，上訴人原無再給付價金予出賣人，惟於簽約時，被上訴人因亦
      對賣方（即建設公司）負有債務，致賣方要求上訴人須先交付二百萬元整，方
      願將房地過戶上訴人。上訴人遂交付二百萬元予建商，並於契約第三條另約定
      ，另三百萬元係抵償鈦田企業股份有限公司積欠甲方（即上訴人）五百萬元整
      ，充抵債務」，而其真意應係用三百萬元抵償五百萬元中之三百萬元之部分而
      非全部，蓋依常情，上訴人斷不可能於被上訴人已主動提出以價值五百萬元之
      不動產代物清償五百萬元之債務後（此時上訴人原無須再給付其他價金即可取
      得所有），又出於同情而不僅降低清償金額為三百萬元，另再給付二百萬元現
      金予第三人之理。
（四）揆諸上情，足見上訴人於原審所為之主張方屬實情，況上訴人之前開主張，業
      據證人藍琇鳳證屬實在卷，則該房地總價五百萬元，而上訴人又已給付二百萬
      元予建商，是以其全部抵償對上訴人所負之五百萬元債務無法達成，僅可抵償
      其中三百萬元，據此，被上訴人對上訴人所負之五百萬元債務，自不因房地過
      戶而消滅，上訴人之主張自屬有據。
三、證據：除援用原審之立證方法外，補提出股份有限公司變更登記表（含董事、監
          察人名單）影本一件、有限公司變更登記表（含董事、股東名單）影本一
          件、公司登記資料影本二件為證。
乙、被上訴人方面：
    被上訴人經合法通知未於言詞辯論期日到場，據其前到場所為聲明及陳述如左：
一、聲明：求為判決駁回上訴。
二、陳述：引用原審判決書所載。
三、證據：援用原審之立證方法。
    理      由
一、本件被上訴人，經合法通知，未於言詞辯論期日到場，核無民事訴訟法第三百八
    十六條所列各款之情形，爰依上訴人聲請，由其一造辯論而為判決。
二、本件被上訴人起訴主張：被上訴人前因資金週轉需要，於民國（下同）八十八年
    三月二十二日簽發，到期日八十八年七月十日，面額分別為新台幣（下同）二百
    四十八萬元及二百五十二萬元之本票二張交給上訴人，以為債務擔保，嗣因屆期
    被上訴人無法清償債務，被上訴人乃委請訴外人晉佶公司（負責人為被上訴人法
    定代理人之女陳麗敏）以門牌彰化縣花壇鄉○○街五三巷十五號三樓房屋及土地
    二筆抵償被上訴人積欠上訴人之債務，惟上訴人僅先返還面額二百五十二萬元之
    本票一張，另一紙面額二百四十八萬元之本票則偽稱於過戶完成後始交還，然迄
    今未還，經查系爭本票債權因第三人代物清償而消滅，但上訴人否認，爰提起本
    件訴訟確認系票之債權不存在等語；上訴人則以其當時係答應以訴外人晉佶公司
    所提供之房地抵償被上訴人積欠伊之五百萬元，但在簽約之前，被上訴人說還要
    給建商陳玠志二百萬元，所以由上訴人再支付二百萬元給陳玠志，故本件被上訴
    人僅可抵償三百萬元，尚欠二百萬元之債務未償，故本票不能返還等語，資為抗
    辯。
三、經查：被上訴人原積欠上訴人五百萬元之債務，上訴人並持有由被上訴人所簽發
    、到期日均為八十八年七月十日、面額分別為二百四十八萬元及二百五十二萬元
    之本票二張，後屆期被上訴人無法清償該五百萬元之債務，乃商由晉佶公司提供
    門牌彰化縣花壇鄉○○街五三巷十五號三樓房屋及其坐落之基地即彰化縣花壇鄉
    ○○段第七二六─六地號（權利範圍：所有權全部）、第七二七─一四地號（權
    利範圍：所有權應有部分二七分之一）二筆（下簡稱系爭房地），原約定出賣價
    格抵償被上訴人積欠上訴人之債務，兩造簽訂有不動產買賣契約書，約定買賣總
    價為五百萬元，後實際上由上訴人交付二百萬元之買賣價金給出賣人晉佶公司指
    定第三人陳玠志收受，另餘三萬元之買賣價金部分，則在契約中約定「另參佰萬
    元整，係抵償鈦田企業股份有限公司積欠甲方（按指上訴人）新台幣伍百萬元整
    。沖抵債務」等語，系爭房地現已將所有權移轉登記給上訴人，上訴人並將其中
    面額二百五十二萬元之本票交還被上訴人，惟仍持有系爭面額二百四十八萬元之
    本票，並持該本票向本院聲請本票准予強制執行之裁定，經本院八十九年度票字
    第一七三四二號民事裁定准予強制執行在案等情，有被上訴人提出之本院八十九
    年度票字第一七三四二號民事裁定影本一件及不動產買賣契約書影本一件為證，
    復為造所不爭執，自堪信為真實。
四、本件兩造有爭執者，乃係系爭買賣價金，扣除上訴人給付之二百萬元外，用以抵
    償被上訴人積欠上訴人債務之另三百萬元買賣價金，究竟是用以抵償三百萬元或
    係用以抵償五百萬元？上訴人主張部分僅用以抵償三百萬元，而被上訴人則主張
    該部分係用以抵償五百萬元。查：
（一）不動產買賣契約書第三條約定：「．．．訂金部分，除開具即期支票新台幣壹
      佰萬元正外，另參佰萬元整，係抵償鈦田企業股份有限公司積欠甲方（按指上
      訴人）新台幣伍百萬元整。沖抵債務」等語，此部分係手寫之約定，且未詳實
      說明，該三百萬元究竟係充抵被上訴人積欠上訴人五百萬元債務中之一部或全
      部，自應參酌契約簽訂當時之狀況始能認定，蓋約定「抵償鈦田企業股份有限
      公司積欠甲方新台幣伍百萬元整」等語，僅可特定欲抵償之債務，尚難僅憑「
      上開約定，即謂係以三百萬元抵償五百萬元；按證人即當初為兩造擬定契約書
      之代書藍琇鳳於原審證稱：「原先是房子之價值五百萬元抵五百萬元債務，後
      來寫契約書時建設公司說還要拿二百萬元才能過戶，所以才有第三條之附註」
      、「寫契約書之前他們已談過二次要以五百萬元抵五百萬元，當時是指充抵債
      務的一部分，如果要全部抵充我會寫全部抵充」等語（見原審卷第三十四頁）
      ，而被上訴人對於兩造原係約定以系爭房地之賣價五百萬元抵償積欠上訴人之
      債務五百萬元一節亦不否認，足見上訴人所主張之兩造原約定以系爭房地之賣
      價五百萬元抵償積欠上訴人之債務五百萬元，後因陳玠志要求，才另給付二百
      萬元給陳玠志等情，應係事實。而證人藍琇鳳僅係為兩造撰寫契約書之人，與
      兩造並無特殊關係，則其證言自係較為客觀而可採，至於書寫方式及須書寫至
      如何詳細之地步，涉及個人關於文字敘述之學養，自難以未註明為如何之記載
      ，即推測證人之證詞與事實不符。況如前所述，兩造原即約定以系爭房地之總
      價五百萬元抵償欠款五百萬元，而揆諸常情，該二百萬元之支出，是事後始出
      現之障礙，上訴人並非至愚，豈有於同意增加此二百萬元之支出後，猶同意以
      三百萬元抵償五百萬元之理？足見證人藍琇鳳之證詞，尚在情理之內，自可採
      信。
（二）再者，證人陳玠志於原審雖證稱：「當時是以三百萬元充抵五百萬元債務，建
      物是我蓋的掛晉佶公司的名字，原告（即被上訴人）說有欠被告（即上訴人）
      錢所以請我解決，我與被告（即上訴人）說好以三百萬元解決，他有答應不然
      不可能拿二百萬元現金．．．二百萬元是我收取」等語（見原審卷第三十五頁
      ），按證人陳玠志自承係代理被上訴人與上訴人洽談債務解決之代理人，而其
      本身復係晉佶公司之董事，有上訴人所提出之有限公司變更登記表（含董事、
      股東名單）影本一件在卷可參，而證人陳玠志充任負責人之「太田國際商品股
      份有限公司」之設址復與被上訴人相同，此有上訴人所提出之公司登記資料影
      本二件附卷可佐，足見證人陳玠志與被上訴人方面關係密切，所為證言已難免
      偏頗，況上訴人所給付給證人陳玠志之二百萬元，並非以現金於簽約時支付，
      此觀之契約約定該二百萬元，其中一百萬元係於完稅證明核准後給付、另一百
      萬元則係開即期支票支付可知，是證人陳玠志所證如非事先談好上訴人不可能
      拿二百萬元現金云云，即顯非事實不符。本院參酌，衡情上訴人不可能同意以
      三百萬元抵償五百萬元，業如前述，且證人陳玠志所證復與前開證人藍琇鳳所
      證之情節不同，但按證人藍琇鳳與兩造無特殊之關係，而證陳玠志與被上訴人
      關係密切等情觀之，自以證人藍琇鳳自為可信，證人陳玠志所為證言，應係迴
      護被上訴人之言，自不足採信。
五、本件被上訴人原積欠上訴人五百萬元之票款債務，後因第三人晉佶公司以系爭房
    地之買賣價金三百萬元抵償上開五百萬元債務中之三百萬元，業如前述，則被上
    訴人尚欠上訴人之票款債務，自僅餘二百萬元，被上訴人訴請確認上訴人所持有
    之系爭面額二百四十八萬元之本票票據權利全部不存在，就未逾四十八萬元之部
    分，於法有據，應予准許，至於超過四十八萬元部分，於法無據，不應准許；原
    審為被上訴人全部勝訴之判決，就前開被上訴人請求無理由部分，尚有未洽，上
    訴意旨指摘原判決此部分不當，求予廢棄改判，為有理由，爰由本院予以廢棄改
    判如主文第二項所示。至於前開被上訴人請求有理由之部分，並無經核於法並無
    不合，上訴意旨求予廢棄改判，為無理由，應駁回其上訴。
六、兩造其餘攻擊防禦方法，經審核結果，均不足以影響判決結果，爰不一一論述，
    併予敘明。
七、據上論結，本件上訴為一部有理由、一部無理由，依民事訴訟法第四百三十六條
    之一第三項、第四百五十條、第四百四十九條第一項、第七十九條但書、第四百
    六十三條、第三百八十五條第一項前段，判決如主文。
中      華      民      國    九十      年      九      月     十四     日
~B臺灣臺中地方法院民事第四庭
~B  審判長  法  官  王  銘
~B          法  官  周靜秀
~B          法  官  李國增
右為正本係照原本作成。
上訴人不得上訴。
被上訴人如對本判決上訴，須於判決送達後二十日內，向本院提出上訴狀，同時表明
上訴理由；如已於本判決宣示後送達前提起上訴者，應於判決送達後十日內補具上訴
理由（上訴僅得以判決適用法規顯有錯誤為理由，並按他造當事人之人數附繕本）。
中      華      民      國    九十      年      九      月     十四     日
~B          書記官
~F0
~T40
┌───────────────────────────────────────────────────┐
│  附  表 ：                                                                  九十年度簡上字第二五九號 │
├──┬──────────┬────────┬──────────┬─────────┬───────┤
│編號│發       票       日│票面金額(新台幣)│到      期        日│票   據   號   碼 │票 載 發 票 人│
├──┼──────────┼────────┼──────────┼─────────┼───────┤
│ 一 │八十八年三月二十二日│二百四十萬元    │八十八年七月十日    │二九八九０二      │鈦田企業股份有│
│    │                    │                │                    │                  │限公司        │
└──┴──────────┴────────┴──────────┴─────────┴───────┘


司法院資訊處製作；財團法人民間司法改革基金會備份。
